最高法院刑事判決　　　　　　九十四年度台上字第五二二三號
　　上　訴　人　丙○○
　　　　　　　　　　　　號
　　　　　　　　甲○○
　　　　　　　　乙○○
　　　　　　　　　　　　樓之9.
　　共　　　同
　　選任辯護人　溫光雄律師
上列上訴人等因常業重利案件，不服台灣高等法院中華民國九十
一年十一月二十七日第二審更審判決（九十一年度上更(一)字第七
二０號，起訴案號：台灣板橋地方法院檢察署八十八年度偵字第
四九二八號），提起上訴，本院判決如下：
    主  文
原判決撤銷，發回台灣高等法院。
    理  由
本件原判決撤銷第一審判決，改判仍分別論處上訴人丙○○、甲
○○、乙○○共同以乘他人急迫，貸以金錢，而取得與原本顯不
相當之重利為常業各罪刑，固非無見。
惟按刑法第三百四十五條常業重利罪之成立，以乘他人急迫、輕
率或無經驗而貸以金錢或其他物品，而取得與原本顯不相當之重
利，並恃以為生為要件。又約定利率雖超過法定限制，致取得之
利息與原本顯不相當，但在立約當時，行為人如無乘他人急迫、
輕率或無經驗之情形者，尚不構成重利罪，其縱有恃此以為生，
亦不能以常業重利罪相繩。至行為人是否有乘人急迫、輕率或無
經驗，自應依憑證據認定之，自不待言。本件原判決事實欄固已
認定上訴人等有共同乘林火文、張登山、陳文進、黃參榮、賴進
沅、吳萬寶、查國賢、廖勇登、陳宇星、王瑞銘等不特定人之急
迫需款之際，貸予金錢，而收取顯不相當之重利，並以之為常業
之犯罪事實，但理由內並未說明上訴人等有如何乘上開林火文等
人急迫需款而貸予金錢，其所憑之證據及理由，揆之上開說明，
難謂適法。且上訴意旨主張：第一審調查證據時，證人黃參榮稱
：其因「缺錢用，是做生活費。」；證人廖勇登、陳宇星稱：渠
因「修車」；證人吳萬寶、查國賢稱：「生活費不夠」；查均屬
一般經濟上之週轉，與乘他人之急迫（所謂急迫，指需要金錢或
其他物品，其情形至為緊急迫切之義，見最高法院九十一年度台
上字第九一三、三七八０、五七七五號判決等之見解）不同。且
證人陳文進、王瑞銘部分並未調查借款之原因，均無從審認上訴
人等是否乘人急迫而貸與金錢，收取重利（以上證人等之證言見
第一審民國八十八年七月二十一日筆錄）云云，經查尚非全然無
據，亦有再加調查、審認之必要。上訴意旨指摘原判決不當，尚
非全無理由，應認有撤銷發回更審之原因。又檢察官移請本院併
辦之台灣板橋地方法院檢察署九十一年度偵字第七八四五號乙○
○等重利案件，亦應於起訴效力所及之範圍內一併審酌，併予指
明。
據上論結，應依刑事訴訟法第三百九十七條、第四百零一條，判
決如主文。
中　　華　　民　　國　九十四　年　　九　　月　二十二　日
                      最高法院刑事第六庭
                          審判長法官  莊　登　照
                                法官  洪　明　輝
                                法官  黃　一　鑫
                                法官  魏　新　和
                                法官  林　秀　夫
      本件正本證明與原本無異
                                      書  記  官
中　　華　　民　　國　九十四　年　　九　　月　二十九　日
                                                      Ｋ
